【裁判字號】    92,易,317
【裁判日期】    920930
【裁判案由】    詐欺
【裁判全文】
臺灣新竹地方法院刑事判決                          九十二年度易字第三一七號
    公  訴  人  臺灣新竹地方法院檢察署檢察官
    被      告  乙○○
    選任辯護人  李尚澤律師
    被      告  甲○○
    選任辯護人  彭火炎律師
                張玉琳律師
右列被告因詐欺案件，經檢察官提起公訴（八十九年度偵字第三六三八號），經本院
依刑事訴訟法第二百七十三條之一第一項規定，改依簡式審判程序審理，判決如左：
    主  文
乙○○、甲○○共同意圖為自己不法之所有，以詐術使人將本人之物交付，各處有期
徒刑陸月，如易科罰金，均以佰元折算壹日。
    事  實
一、乙○○於民國八十三年三月至八十七年二月間，擔任新竹縣議會第十三屆縣議員
    、甲○○係乙○○之子。新竹縣議會於八十三年六月間辦理議事堂錄影監視系統
    工程（下稱錄影工程）招標採購，其二人獲悉該工程將於八十三年七月八日開標
    ，有榮股份有限公司（下稱有榮公司）為資格符合並有意投標之廠商，乃共同基
    於意圖為自己不法所有之犯意聯絡與行為分擔，於開標前由乙○○以議員身分，
    向議會總務主任古煥民（業經檢察官另為不起訴處分）質疑該採購之規格限定特
    定廠商，有綁標之嫌，古煥民因怕招誤解及該次招標須知未定有完工期限之錯誤
    ，而簽請議長黃煥吉停止該次招標，並重新擬定第二次招標規格、需求明細表、
    招標須知，簽由議長黃煥吉核准辦理第二次招標採購。有榮公司自古煥民處得知
    該項工程第一次採購程序，係因乙○○以議員身分介入而突然異常停標，乃由有
    榮公司業務員張泰杰（另經臺灣臺北地方法院檢察署檢察官以八十九年度偵字第
    一○○八、一○○九號案為不起訴處分）先以電話與乙○○聯絡，經乙○○要求
    其前往位於新竹縣湖口鄉住處洽談，張泰杰乃偕同有榮公司經理徐元謀（另經臺
    灣臺北地方法院檢察署檢察官以八十九年度偵字第一○○八、一○○九號為不起
    訴處分）於當日晚間，驅車前往乙○○位在新竹縣湖口鄉○○路○段二八九巷六
    ○弄一八之三號住處（兼服務處）與乙○○、甲○○洽談，其二人向張泰杰、徐
    元謀明白表示希望在該錄影工程中分得好處，並佯以保證協助有榮公司得標、提
    供工程底價暨爾後施工期間與領取工程款免於受刁難為幌，要求有榮公司支付工
    程款之一成約新臺幣（下同）四十餘萬元做為代價，張泰杰、徐元謀返回公司將
    乙○○、甲○○之用意轉告有榮公司總經理楊樂榮（另經臺灣臺北地方法院檢察
    署檢察官以八十九年度偵字第一○○八、一○○九號案為不起訴處分），而使有
    榮公司信以為真，應允於工程得標取得工程款後支付之。
二、上開錄影工程於八十三年十一月八日即第二次開標前數日，甲○○以取得之錄影
    工程，聯絡張泰杰前往甲○○設於新竹縣竹北市之韻揚視聽有公司內，並向張泰
    杰佯稱工程底價為四百五十萬元，張泰杰轉向有榮公司公司總經理楊樂榮報告，
    有榮公司誤信為真，遂由徐元謀統籌製作以有榮公司為主標、經銷商人揚企業有
    限公司、哲林股份有限公司為陪標等文件，寄往新竹縣議會參與競標，嗣於八十
    三年十一月八日開標時，有榮公司為所有競標廠商中之最低標四百四十八萬七千
    元而得標，致使有榮公司益加誤信乙○○、甲○○二人。惟有榮公司依約完成上
    開工程，並於八十四年一月二十日通過驗收，因議長黃煥吉遲未批示該古煥民所
    簽請准予領取工程款之簽呈，以致有榮公司尚未領得工程款，經有榮公司多次向
    新竹縣議會申請亦均無結果。乙○○、甲○○見有機可乘，接續前開詐欺有榮公
    司之犯意，由甲○○於八十四年二月間，以電話告知徐元謀稱前所約定之四十餘
    萬元不夠，佯稱：「議長」要求提高為八十萬元，要求楊樂榮親赴乙○○住處與
    「議長」洽談等語，楊樂榮乃偕同徐元謀依約前往洽談，乙○○明確向其二人表
    示：如要順利領得工程款，必須支付代價八十萬元，其可以保證順利取得工程款
    等語，楊樂榮因其公司有資金壓力而信以為真，同意並簽發有榮公司為發票人，
    付款銀行為世華聯合商業銀行營業部，支票發票日為八十四年三月九日，支票號
    碼ＤＡ0000000號支票（下稱系爭支票）一紙，於八十四年三月八日或九
    日，由徐元謀攜至新竹縣議會停車場交付予甲○○，同時有榮公司亦再次將申請
    給付工程款之申請書，送至新竹縣議會而於八十四年四月初領訖全部工程款，乙
    ○○亦隨即於八十四年四月十一日將上開有榮公司交付之八十萬元支票存入自己
    在台灣中小企業銀行湖口分行第一四Ｏ三—八活儲帳戶內提示兌現。
三、案經法務部調查局台北市調查處移送臺灣臺北地方法院檢察署檢察官呈請臺灣高
    等法院檢察署檢察長令轉臺灣新竹地方法院檢察署檢察官偵查起訴。
    理  由
一、證據：
（一）新竹縣議會議事堂錄影監視系統工程第一次招標，原訂於八十三年七月八日開
      標，有新竹縣議會八十三年六月二十四日、八十三年六月二十七日之八三竹縣
      議總字第四八號之投標公告與投標須知、新竹縣議會公告稿在卷可稽（見第三
      六三八之二號偵查卷第十二至二十頁），而被告乙○○以議員身分，於開標前
      向議會總務主任古煥民質疑該採購之規格限定特定廠商之疑義及招標內容不當
      要求停止開標之事實，古煥民因受被告乙○○之施壓與該次招標須知未定有完
      工期限之疏漏，而簽請議長黃煥吉停止該次招標，重新擬定第二次招標規格、
      需求明細表、招標須知簽由議會核准辦理第二次招標採購一節，業經證人古煥
      民於偵訊中證述在卷（見第二○○二一號偵查院第三十三至三十四頁），並有
      新竹縣議會八十三年七月六日之八三竹縣議總字第五三號之停止開標公告及新
      竹縣議會公告稿在卷可稽（見第三六三八之二號偵查卷第二十二、二十三頁）
      。
（二）又有榮公司得知該項工程第一次採購程序突然停止招標程序後，經由證人古煥
      民處得知第一次招標程序，係因被告乙○○以議員身分介入而突然異常停標，
      為瞭解被告乙○○阻擾工程開標之原委，有榮公司業務員張泰杰先以電話與被
      告乙○○聯絡，經乙○○要求其前往新竹縣湖口鄉住處洽談，張泰杰乃偕同經
      理徐元謀於當日晚間驅車前往被告乙○○位在新竹縣湖口鄉○○路○段二八九
      巷六○弄一八之三號服務處與被告乙○○、甲○○洽談，被告乙○○交代其二
      人與被告甲○○洽談，被告甲○○便向張泰杰、徐元謀明白表示希望在該工程
      中分得好處，並以保證協助有榮公司得標、提供工程底價暨爾後施工期間與領
      取工程款免於受刁難為由，先要求有榮公司支付工程款之一成約四十餘萬元做
      為代價，張泰杰、徐元謀返回公司將乙○○、甲○○之用意轉告總經理楊樂榮
      ，而使有榮公司信以為真，應允於工程得標取得工程款後支付等事實，亦據證
      人即有榮公司職員張泰杰、徐元謀各於法務部台北市調查處（下稱市調處）、
      偵訊中證述綦詳（見第一○○八號偵查卷第十四至十六頁、第十八至十九頁、
      第一五一至一五四頁），且互核相符，參以證人張泰杰、徐元謀二人確曾前往
      被告乙○○上開住處洽談錄影工程招標事宜，此為被告二人所是認，是以上開
      證人張泰杰、徐元謀之證詞應堪採信。從而，互核上開證人古煥民、張泰杰、
      徐元謀三人之證述及綜合上開書證內容，可認被告二人確有介入錄影工程之招
      標程序，應可認定。
（三）參以前開錄影工程之預算金額為四百九十萬元，嗣經議長黃煥吉最後核定之底
      價為四百六十五萬元而非四百五十萬元之事實，以及證人古煥民及議長黃煥吉
      均於偵訊中證述：並未洩漏工程底價予被告二人等語，復有底價單影本一紙及
      新竹縣議會總務組呈請議長訂定底價簽呈一件在卷可稽，顯見被告二人向有榮
      公司之張泰杰、徐元謀、楊樂榮等人要求給付「佣金」之理由為虛偽不實，被
      告二人施用詐術之客觀行為至明。
（四）再者，有榮公司得標並依約完成工程，並於八十四年一月二十日通過驗收，惟
      因遲遲無法領得工程款，經有榮公司多次向新竹縣議會申請均無結果，遂由被
      告甲○○於八十四年二月間，以電話告知有榮公司之經理徐元謀稱前所約定之
四十餘萬元不夠，再佯以「議長」要求提高為八十萬元，要求其公司之負責人
      楊樂榮親赴乙○○新竹縣湖口鄉住處與「議長」洽談等語，楊樂榮乃偕同徐元
      謀依約前往洽談，被告乙○○明確向其二人表示：如要順利領得工程款，必須
      支付代價八十萬元，其可以保證順利取得工程款等語，楊樂榮乃同意支付八十
      萬元之代價，由有榮公司之負責人楊樂榮簽發系爭支票一紙，交由公司經理徐
      元謀於八十四年三月八日或九日，攜往新竹縣議會停車場交付予被告甲○○後
      ，再由被告乙○○於八十四年四月十一日將該支票存入設於台灣中小企業銀行
      湖口分行第一四○三—八活儲帳戶內提示兌現之事實經過，除被告二人坦承有
      收受該八十萬元支票外，並據楊樂榮、徐元謀二人供述甚詳，並有八十四年一
      月二十日新竹縣議會議事堂錄影監視系統工程驗收紀錄、八十四年一月二十三
      日證人古煥民簽示驗收合格之簽呈、八十四年二月十六日證人古煥民簽示暫支
      工程款之簽文、八十四年三月九日證人古煥民簽請暫支工程款之簽文、有榮公
      司於八十四二月十五日及八十四年二月二十八日之工程款申請書、有榮公司支
      付八十萬元之付款憑單、支出金額及期票登記各一紙、系爭支票影本一紙在卷
      可資佐證，堪認真實。參以證人黃煥吉堅詞否認就本件前述工程案有與被告二
      人接洽之事實，顯見被告二人確有冒用「議長」之名，提高先前所詐取之「佣
      金」四十餘萬元之金額，再向有榮公司訛詐總金額八十萬元之金錢。
（五）綜上所述，被告乙○○、甲○○二人以向有榮公司之張泰杰、徐元謀明白表示
      希望在該工程中分得好處，而佯以保證協助有榮公司得標、提供工程底價暨爾
      後施工期間與領取工程款免於受刁難為由，要求有榮公司支付工程款之一成約
      四十餘萬元做為代價，與有榮公司施工完畢驗收通過等候領取工程款之際，再
      以約定之四十餘萬元不夠，向有榮公司之楊樂榮佯以「議長」要求提高為八十
      萬元，如要順利領得工程款，必須支付代價八十萬元，其可以保證順利取得工
      程款，被告二人係以此詐術，誆騙有榮公司而同意支票八十萬元予被告二人，
      客觀上有施用詐術之行為，主觀上有為自己不法所有之意圖，均甚明確，此外
      ，復有被告乙○○、甲○○於本院準備程序之認罪，本案事證已臻明確，被告
      二人詐欺犯行，均堪認定，自應依法予以論罪科刑。
二、核被告二人所為，係犯刑法第三百三十九條第一項之詐欺取財罪。被告二人間，
    有犯意之聯絡及行為之分擔，為共同正犯。又被告行為後，刑法第四十一條業於
    九十年一月四日修正為「犯最重本刑為五年以下有期徒刑以下之刑之罪，而受六
    個月以下有期徒刑或拘役之宣告，因身體、教育、職業、家庭之關係或其他正當
    事由，執行顯有困難者，得以一元以上三元以下折算一日，易科罰金。但確因不
    執行所宣告之刑，難收矯正之效或難以維持法秩序者，不在此限。」、「併合處
    罰之數罪，均有前項情形，其應執行之刑逾六月者，亦同。」，並於同年月十日
    公布施行，於同年月十二日生效，是被告犯罪後法律已有變更，比較新舊法之結
    果，以新法有利於被告，依刑法第二條第一項前段之規定，應適用最有利於被告
    之新法，即裁判時之刑法第四十一條第一項前段之規定，併此敘明。爰審酌被告
    乙○○以其擔任新竹縣議會第十三屆縣議員身分，與其子即被告甲○○介入新竹
    縣議會辦理該議會議事堂錄影監視系統工程之招標採購，向有榮公司詐取之佣金
    回扣為八十萬元，併審及被告二人業將前揭八十萬元返還被害人有榮公司，有收
    據、本院公務電話紀錄各一紙在卷足參，暨被告二人犯後態度等一切情狀，各量
    處如主文所示之刑，並均諭知易科罰金之折算標準。
三、據上論斷，依刑事訴訟法第二百九十九條第一項前段、第二百七十三條之一第一
    項，刑法第二條第一項前段、第二十八條、第三百三十九條第一項、第四十一條
    第一項前段，罰金罰鍰提高標準條例第一條前段、第二條，判決如主文。
本案經檢察官丙○○到庭執行職務。
中      華      民      國    九十二    年      九      月     三十     日
                                臺灣新竹地方法院刑事第一庭
                                    法  官  黃  美  文
右正本證明與原本無異。
如不服本判決，應於判決送達後十日內向本院提出上訴狀( 應附繕本 )，上訴於
臺灣高等法院。
                                    書記官  陳  秀  子
中      華      民      國    九十二    年      九      月     三十     日
附錄本案論罪科刑所適用法條全文：
刑法第三百三十九條：
意圖為自己或第三人不法之所有，以詐術使人將本人或第三人之物交付者，處五年以
下有期徒刑、拘役或科或併科一千元以下罰金。
以前項方法得財產上不法之利益或使第三人得之者，亦同。
前二項之未遂犯罰之。


司法院資訊處製作；財團法人民間司法改革基金會備份。
